【裁判字號】    97,抗,1258
【裁判日期】    970818
【裁判案由】    發還擔保金
【裁判全文】
臺灣高等法院民事裁定                  97年度抗字第1258號
抗  告  人  德山製藥股份有限公司
法定代理人  甲○○
上列抗告人因與相對人天明生命醫藥股份有限公司間發還擔保金
事件，對於中華民國97年6月13日臺灣板橋地方法院97年度聲字
第1260號裁定提起抗告，本院裁定如下：
    主  文
抗告駁回。
抗告費用由抗告人負擔。
    理  由
一、按應供擔保之原因消滅者，或供擔保人證明受擔保利益人同
    意返還者，或訴訟終結後，供擔保人證明已定二十日以上之
    期間，催告受擔保利益人行使權利而未行使，或法院依供擔
    保人之聲請，通知受擔保利益人於一定期間內行使權利並向
    法院為行使權利之證明而未證明者，法院應依供擔保人之聲
    請，以裁定命返還其提存物或保證書，民事訴訟法第104條
    第1項定有明文。又依同法第106條前段，上開規定於其他依
    法令供訴訟上之擔保者準用之。又所謂應供擔保之原因消滅
    者，在釋明假扣押之原因而供擔保之場合，因其係擔保債務
    人因假扣押所受之損害，故必待無損害發生，或債權人本案
    訴訟全部勝訴確定，或就債務人所生之損害已經賠償時，始
    得謂供擔保之原因消滅（最高法院69年度台抗字第286號裁
    定參照）。又因假處分或假扣押所供之擔保，係為擔保受擔
    保利益人因不當假處分或假扣押所受損害而設。倘執行法院
    已依聲請或依職權依假處分或假扣押裁定實施假處分或假扣
    押之執行，則在執行法院撤銷其執行程序前，受擔保利益人
    所受損害仍可能繼續發生，損害額既未確定，自無強令其行
    使權利之理。故在假處分或假扣押所供之擔保，供擔保人依
    民事訴訟法第一百零六條準用同法第一百零四條第一項第二
    款規定，聲請以裁定命返還其擔保金之場合，必待假處分或
    假扣押之執行程序已撤銷，始得謂與民事訴訟法第一百零四
    條第一項第二款所定之「訴訟終結」相當（在供訴訟費用之
    擔保，本案訴訟終結後，損害額已確定，受擔保利益人已可
    行使權利，故在供訴訟費用擔保之場合，所謂「訴訟終結」
    ，應指本案訴訟終結而言--最高法院85年度台抗字第645號
    裁定參照）。
二、本件相對人聲請意旨略以：伊與抗告人前有貸款糾紛，伊雖
    已對抗告人主張以其所欠貨款與其持有如附表所示支票之票
    款抵銷，但抗告人仍不願返還該支票，伊乃向台灣板橋地方
    法院（下稱板橋地院）聲請假處分，請求抗告人於本案判決
    確定前不得向付款人請求付款及轉讓第三人，板橋地院並於
    民國96年9月11日以96年度裁全字第6784號裁定准許之。惟
    因除附表編號一所示支票之受款人記載為抗告人外，其餘3
    張支票之受款人均為漁人製藥股份有限公司（下稱漁人公司
    ），致該3張支票屆期後仍遭漁人公司兌領，已失去假處分
    之必要，該部分貨款亦無法再於本案判決中主張抵銷，原欲
    供擔保之原因已然消滅。至附表編號一所示支票雖受板橋地
    院96年度裁全字第6784號裁定主文所拘束，但因抗告人對之
    提起抗告，本院復於96年12月31日以96年度抗字第1751號裁
    定廢棄原裁定並駁回伊於原法院之聲請，致伊依板橋地院96
    年度裁全字第6784號裁定供擔保後對如附表所示支票所為假
    處分均失所附麗，亦無法律所定之擔保提存原因。本件既有
    上述2項應供擔保之原因消滅原因，爰依民事訴訟法第104條
    第1項第1款，請求發還擔保金。又伊於上開本院96年度抗字
    第1751號裁定確定後，業依民事訴訟法第104條第1項第3款
    規定，以存證信函通知抗告人於函到21內以受擔保利益人表
    明要否行使權利，惟抗告人於收受該函文後逾期迄未表明要
    再予行使權利或主張受有任何損害，爰併依民事訴訟法第
    104條第1項第3款規定，請求返還擔保物等語。經查：
    (一)相對人前向板橋地院聲請抗告人於本案判決確定前不得就
      附表所示支票向付款人請求付款及轉讓第三人，而板橋地
      院於96年9月11日以96年度裁全字第6784號裁定准許後，
      相對人乃提存擔保物後，聲請假處分之強制執行，並經板
      橋地院民事執行處以96年度執全字第3568號對抗告人之財
      產執行假處分。嗣上開假處分裁定經抗告人抗告後，本院
      以96年度抗字第1751號裁定廢棄原裁定並駁回相對人假處
      分之聲請確定，板橋地院執行處乃於97年2月25日依抗告
      人之聲請以板院輔96執全松字第3568號函撤銷原執行命令
      ，有提存書、板橋地院96年度裁全字第6784號裁定、漁人
      公司兌領如附表所示二、三。四之支票、本院96年度抗字
      第1751號裁定及確定證明書可考（見原法院卷第8、9頁、
      第12頁至第18頁）。
    (二)又相對人聲請之假處分裁定既遭廢棄確定，板橋地院執行
      處復於97年2月25日以板院輔96執全松字第3568號函撤銷
      原執行命令，且抗告人已於97年3月31日向付款銀行提示
      附表編號一之系爭支票，並如數兌領（見原法院卷第25頁
      華南商業銀行五股分行所出具之支票存款交易明細單），
      揆諸前開說明，足認本件已符合同條項第3款所定之「訴
      訟終結」之要件。又相對人曾於97年3月12日以臺北南海
      郵局第360號存證信函催告抗告人於函到21日行使權利，
      惟抗告人於同年3月13日收受後迄未行使權利，此有存證
      信函及其回執可考（見原法院卷第19頁至第24頁）。是相
      對人聲請發還擔保金，為有理由，應予准許。至抗告人雖
      辯稱如附表所示編號一、票據號碼0000000號之支票，相
      對人於96年10月29日對抗告人提起訴訟，請求確認該支票
      債權不存在（見本院卷第9頁至第11頁之起訴狀），則相
      對人聲請假處分之本案尚未終結，相對人主張其欲供擔保
      之原因已然消滅，已無法律所定之擔保提存原因云云。惟
      本件係因保全程序所為之擔保，與本案訴訟程序之進行為
      屬二事，既與同條項第3款所定之「訴訟終結」之要件相
      當，已如前述，相對人雖對抗告人提起確認系爭支票債權
      不存在之訴訟，然不影響本件執行名義假處分裁定經廢棄
      、並經板橋地院執行處於97年2月25日以板院輔96執全松
      字第3568號函撤銷原執行命令，且抗告人已於97年3月31
      日向付款銀行提示附表編號一之系爭支票，並如數兌領，
      相當於訴訟已終結之要件，附此敘明。從而，原法院就相
      對人聲請發還擔保金，裁定准許發還，並無不合。抗告意
      旨指摘原裁定不當，聲明廢棄，為無理由。
三、據上論結，本件抗告為無理由，爰裁定如主文。
中    華    民    國    97    年    8     月    18    日
                  民事第七庭
                      審判長法  官  鄭三源
                            法  官  邱  琦
                            法  官  王聖惠
正本係照原本作成。
本裁定除以適用法規顯有錯誤為理由，並經本院許可外，不得再
抗告。如提起再抗告，應於收受後10日內委任律師為訴訟代理人
向本院提出再抗告狀。並繳納再抗告費新台幣１千元。
中    華    民    國    97    年    8     月    18    日
                            書記官  陳樂觀
┌──────────────────────────────────┐
│附表：                                                              │
├──┬───────┬─────┬──────┬─────┬────┤
│編號│發票人        │付款人    │發票日期    │票面金額（│票據號碼│
│    │              │          │            │新台幣）  │        │
├──┼───────┼─────┼──────┼─────┼────┤
│ 一 │天明生命醫藥  │華南商業銀│96年9月30日 │0000000 元│0000000 │
│    │股份有限公司  │行五股分行│            │          │        │
├──┼───────┼─────┼──────┼─────┼────┤
│ 二 │  同  上      │  同  上  │  同  上    │0000000 元│0000000 │
├──┼───────┼─────┼──────┼─────┼────┤
│ 三 │  同  上      │  同  上  │  同  上    │0000000 元│0000000 │
├──┼───────┼─────┼──────┼─────┼────┤
│ 四 │  同  上      │  同  上  │  同  上    │0000000 元│0000000 │
└──┴───────┴─────┴──────┴─────┴────┘


司法院資訊處製作；財團法人民間司法改革基金會備份。
